【裁判字號】    99,勞簡上,12
【裁判日期】    990630
【裁判案由】    返還不當得利
【裁判全文】
臺灣板橋地方法院民事判決            99年度勞簡上字第12號
上  訴  人  巨弘旅行社有限公司
法定代理人  丁○○
訴訟代理人  甲○○
被 上訴 人  乙○○原姓名：.
            丙○○
上列當事人間因返還不當得利事件，上訴人對於民國98年12月25
日本院板橋簡易庭98年度板勞簡字第98號第一審判決提起上訴，
本院於99年6月23日言詞辯論終結，判決如下：
    主  文
上訴駁回。
第二審訴訟費用由上訴人負擔。
    事實及理由
一、程序方面：被上訴人乙○○（原姓名：沈宗顯）、丙○○均
    未於言詞辯論期日到場，核均無民事訴訟法第386 條各款所
    列情形，爰依上訴人之聲請，由其一造辯論而為判決。
二、上訴人主張：
  (一)被上訴人乙○○、丙○○二人於民國96年3月至9月間掛名任
    職於上訴人之旅行社，與上訴人合作旅遊業務之推展，其主
    要業務係以上訴人旅行社之名義招攬大專學生團之旅遊行程
    ，被上訴人係共同招攬，以其為負責運作及聯繫，其中國外
    旅遊部分，其與上訴人約定出團團費收入扣除成本費用後的
    盈虧由被上訴人自行承擔，上訴人為以此拓展業務，只收取
    每團每人新臺幣（下同）200元之固定操作費（包括行李掛
    牌及團員名牌），其餘團費收入結算結果如有利潤由被上訴
    人全部取得，如係虧損，亦由被上訴人全部負擔。嗣雙方於
    96年11月26日業務合作結束進行總結算並成立和解（並簽立
    協議書），被上訴人自上訴人處領取之總金額為698,061元
    。上開結算之金額係經由各團收支明細表結算而得，被上訴
    人亦無異議。惟查，上訴人之會計事後逐筆核對每團團費之
    收支明細後，卻發現其中「長庚大學電機系之蘭卡威旅遊行
    程」之團費收入金額部分有所誤植，將應為「40,200元」之
    收入誤植為「402,000元」，被上訴人因此溢領之金額高達3
    61,800元（即402,000－40,200＝361,800），再加上該團經
    核實更正結算結果後，實際係虧損24,505元，被上訴人依約
    應負擔該虧損金額而應補還上訴人，故合計為386,305元（
    即361,800＋24,505＝386, 305），應由被上訴人返還上訴
    人。且該團旅遊團費收入合計有475,540元，亦有「國外旅
    遊契約書」及「國外團體旅遊旅客資料表」可稽，若依誤植
    後之統計，該團團費收入將達837,340元，顯與事實不符，
    亦可得證確有誤植收入情形。然經上訴人向被上訴人多次催
    討，卻始終未獲回應，在求償無門之情形下，上訴人於98年
    6月3日寄發存證信函予被上訴人，再次進行催討，請求被上
    訴人返還溢領之上開款項，並經被上訴人收受存證信函，然
    被上訴人依然不理會上訴人之請求。本件被上訴人溢領之金
    額多達386,305元，經上訴人屢屢催討後卻又不願返還，其
    無法律上原因而受有上開不當得利金額之利益，致上訴人之
    財產權受有損害，上訴人即有對被上訴人提起民事訴訟請求
    返還不當得利之必要。
  (二)上訴人對於96年11月26日因成立和解而簽立之協議書內容，
    並無誤認，亦未表現出與欲簽立之協議書內容相違之行為。
    惟嗣後上訴人公司進行核算時，始察覺該協議書上之金額有
    所誤植、誤算，與實際上應記載之金額不符，且差距非小，
    上訴人係一時疏忽未察覺該協議書上之金額不正確，並非有
    錯誤之意思表示，故上訴人並無原審所認定有意思表示錯誤
    之行為或有對於重要爭點有錯誤而為和解，即無可能適用民
    法第90條撤銷錯誤意思表示除斥期間之規定。民事訴訟法第
    232條第1項規定判決如有誤寫、誤算或其他類此之顯然錯誤
    者，法院得依聲請或依職權以裁定更正；其正本與原本不符
    者，亦同。且訴訟上和解之筆錄，亦類推適用民事訴訟法第
    232條第1項規定，得由法院書記官為更正處分，何以當事人
    間之和解契約有誤寫、誤算，不違背和解本意之顯然錯誤，
    卻不能更正而主張不當得利？被上訴人應將上開溢領之金額
    返還上訴人，始符誠信。爰依不當得利之法律關係，請求被
    上訴人應共同給付上訴人386,305元，及自起訴狀繕本送達
    之翌日起至清償日止，按年息百分之五計算之利息等語（原
    審判決：上訴人之訴駁回。上訴人聲明不服，提起上訴。）
    。併為上訴聲明：1.原判決廢棄。2.被上訴人應共同給付上
    訴人386,305元，及自起訴狀繕本送達之翌日起至清償日止
    ，按年息百分之五計算之利息。
三、被上訴人均未於言詞辯論期日到場，惟據其之前於第一審及
    被上訴人乙○○於第二審準備程序所具書狀，聲明及陳述略
    稱：
  (一)被上訴人於96年在上訴人公司任職，96年9 月上訴人公司代
    表人蔡弘奇當月應結算給付被上訴人款項，卻一再推託逃避
    給付，直至96年11月底，計算時間長達2 個月，經被上訴人
    寄出存證信函追討，結帳後發現上訴人公司代表人杜撰款項
    ，被上訴人提出告訴過程纏訟近2 年，上訴人公司代表人將
    作帳事由推給會計，被上訴人沒有因款項而不當得利，上訴
    人提出文件本身不具備證據力，資料完全由上訴人提出，可
    與上訴人原先計算大表進行比對，96年9 月應給付之款項，
    拖至96年11月，被上訴人寄出存證信函後，上訴人代表人才
    出面核對給付款項，被上訴人急欲拿錢，於是簽約領取款項
    ，依照契約，被上訴人款項與上訴人公司帳務係獨立分開，
    上訴人公司代表人收取被上訴人總計34萬元操作費用，其餘
    為被上訴人之淨利，上訴人未取得被上訴人34萬元以上款項
    ，不可能給付被上訴人任何款項。依上訴人主張，結帳表單
    被上訴人多領38萬元，上訴人等於是未領取操作費，並多付
    被上訴人4 萬元款項，就算是未經商者，少了38萬元亦會察
    覺，更何況是有轉業會計之上訴人公司代表人，帳務少了38
    萬元豈會不知，事過2 年後突然拿自身杜撰之單據提告，上
    訴人代表人溢價被上訴人款項才是事實。被上訴人於96年12
    月發現，上訴人代表人有製作假帳嫌疑，被上訴人告知上訴
    人代表人將提出刑事告訴，上訴人代表人於是前往找尋被上
    訴人丙○○，要求是否可晚點返還款項，隨後消失直至被上
    訴人提出告訴。被上訴人可接受金額全數重新計算，包含上
    訴人扣除被上訴人12萬元稅金之金額於國稅局進行查帳，或
    被上訴人提起告訴另案調查，被上訴人經多年纏訟已厭倦司
    法程序，平民百姓是無法得到正義伸張，息事寧人是為被上
    訴人之想法。
  (二)否認上訴人所主張之實及理由。結帳金額絕非計算錯誤誤植
    。簽定和解協議書為上訴人所要求，內容為上訴人所撰寫，
    當月應結款項，從96年9 月拖延至同年11月，經被上訴人寄
    出存證信函才肯核對，和解協議書具完整效力，結帳款項明
    細粗糙難懂，被上訴人與上訴人計算款項係以總金額結帳，
    案件屬性不同判例不同，被上訴人並未溢領386,305元。我
    們錢用支票支付，且有簽約。如沒有付上訴人應該會知道。
    就我們提出的資料（即上訴人提出的單據）可知我們有沒有
    多領的情形。上訴人的所提資料是被上訴人丙○○所作的，
    當時我與上訴人結帳的時候，我不知道有多領的情形。我不
    知上訴人將長庚電機的尾款誤寫為40萬2千元，多寫壹個○
    等語，資為抗辯。併為答辯聲明：駁回上訴。
四、兩造均不爭執之事實：
  (一)被上訴人乙○○、丙○○二人於96年3月至9月間掛名任職於
    上訴人之旅行社，與上訴人合作旅遊業務之推展，其主要業
    務係以上訴人旅行社之名義招攬大專學生團之旅遊行程，被
    上訴人係共同招攬，以其為負責運作及聯繫，其中國外旅遊
    部分，其與上訴人約定出團團費收入扣除成本費用後的盈虧
    由被上訴人自行承擔，上訴人只收取每團每人200元之固定
    操作費（包括行李掛牌及團員名牌），其餘團費收入結算結
    果如有利潤由被上訴人全部取得，如係虧損，亦由被上訴人
    全部負擔。嗣雙方於96年11月26日業務合作結束進行總結算
    並成立和解（並簽立協議書），被上訴人自上訴人處領取之
    總金額為698,061元。
  (二)兩造於96年11月26日所簽立之協議書為真正。
五、經查：
  (一)被上訴人乙○○、丙○○二人於96年3月至9月間掛名任職於
    上訴人之旅行社，與上訴人合作旅遊業務之推展，其主要業
    務係以上訴人旅行社之名義招攬大專學生團之旅遊行程，被
    上訴人係共同招攬，以其為負責運作及聯繫，其中國外旅遊
    部分，其與上訴人約定出團團費收入扣除成本費用後的盈虧
    由被上訴人自行承擔，上訴人只收取每團每人200元之固定
    操作費（包括行李掛牌及團員名牌），其餘團費收入結算結
    果如有利潤由被上訴人全部取得，如係虧損，亦由被上訴人
    全部負擔。嗣雙方於96年11月26日業務合作結束進行總結算
    並成立和解（並簽立協議書），被上訴人自上訴人處領取之
    總金額為698,061元。兩造於96年11月26日所簽立之協議書
    為真正之事實，為兩造所不爭執，並有兩造於96年11月26日
    所簽立之協議書、領款支票、無摺轉存款證明附卷可稽（見
    本院板橋簡易庭98年度司板勞簡調字第99號卷第6至8頁），
    應信為真。
  (二)按「當事人互相表示意思一致者，無論其為明示或默示，契
    約即為成立。」、「意思表示之內容有錯誤，或表意人若知
    其事情即不為意思表示者，表意人得將其意思表示撤銷之。
    但以其錯誤或不知事情，非由表意人自己之過失者為限。當
    事人之資格或物之性質，若交易上認為重要者，其錯誤，視
    為意思表示內容之錯誤。」、「前二條之撤銷權，自意思表
    示後，經過一年而消滅。」，民法第153條第1項、第88條、
    第90條定有明文。又和解不得以錯誤為理由撤之，但當事人
    之一方，對於他方當事人之資格或對於重要之爭點有錯誤而
    為和解者，不在此限，此觀民法第七百三十八條第三款之規
    定自明。此種撤銷權之行使，既係以錯誤為原因，則民法第
    九十條關於以錯誤為原因，行使撤銷權除斥期間之規定，於
    此當有其適用（最高法院83年臺上字第2383號判例意旨參照
    ）。本件兩造於96年11月26日成立和解，雙方約定被上訴人
    自96年3月至9月30日任職於上訴人公司，所有薪資及獎金經
    雙方結算後，共計69萬元（另8,061元係於96年12月26日以
    現金存入被上訴人丙○○設於永豐商業銀行之帳戶），已於
    96年11月26日全數領走，此案經結清後圓滿落幕，任一方不
    得以任何理由向對於提起訴訟，亦不得做出有損對方之事情
    ，有上開上訴人所提兩造於96年11月26日所簽立之協議書附
    卷可稽。上訴人遲至本院99年6月23日言詞辯論終結時仍未
    以意思表示撤銷該協議書所成立之和解契約（見本院卷第31
    頁），是姑不論上訴人所主張因協議書所依據之帳務明細誤
    載而與被上訴人成立和解契約（即上開協議書之內容）是否
    實在，縱認上訴人對於重要爭點（即和解契約所給付之金額
    ）有錯誤而為和解，有得為撤銷和解契約之原因，然自96年
    11月26日起至99年6月23日止，顯已逾民法第90條規定一年
    之除斥期間，上訴人縱有撤銷權，亦已因經過除斥期間而消
    滅，無從撤銷兩造間之和解契約。被上訴人基於兩造和解契
    約，受領上開698,061元中之386,305元，即有法律上之原因
    ，並無不當得利可言，上訴人依不當得利請求被上訴人返還
    ，即屬無據。再者，兩造間之和解契約即兩造於96年11月26
    日所簽立之協議書內容如上，即為兩造間意思表示合致之內
    容，如上訴人對於重要爭點（即和解契約所給付之金額）有
    錯誤而為和解，雖得為撤銷和解契約之原因，惟核其性質，
    該撤銷權之行使，既係以錯誤為原因，則民法第九十條關於
    以錯誤為原因，行使撤銷權除斥期間之規定，於此當有其適
    用，此與民事訴訟法第232條第1項所規定判決如有誤寫、誤
    算或其他類此之顯然錯誤者，法院得依聲請或依職權以裁定
    更正（其正本與原本不符者，亦同）及訴訟上和解之筆錄，
    亦類推適用民事訴訟法第232條第1項規定，得由法院書記官
    為更正處分之情形，顯有不同，是上訴人執之主張：上訴人
    係一時疏忽未察覺該協議書上之金額不正確，並非有錯誤之
    意思表示，故上訴人並無原審所認定有意思表示錯誤之行為
    或有對於重要爭點有錯誤而為和解，即無可能適用民法第90
    條撤銷錯誤意思表示除斥期間之規定等語，亦乏依據，洵無
    足採。
  (三)基上，被上訴人基於兩造和解契約，受領上開698,061元中
    之386,305元，即有法律上之原因，並無不當得利可言，上
    訴人依不當得利請求被上訴人返還，即屬無據。
六、從而，上訴人依不當得利之法律關係，請求被上訴人共同給
    付上訴人386,305元，及自起訴狀繕本送達之翌日起至清償
    日止，按年息百分之五計算之利息，為無理由，應予駁回。
    原審據此認定而為上訴人敗訴之判決，於法並無不合，上訴
    意旨指摘原判決不當，求予廢棄改判，為無理由，應予駁回
    。
七、本件事證已臻明確，兩造其餘攻擊、防禦方法及舉證，經本
    院審酌後，認對於判決結果均無影響，爰不一一論述，併此
    指明。
據上論結，本件上訴為無理由，依民事訴訟法第436 條之1第3項
、第449條第1項、第463 條、第385條第1項前段、第78條，判決
如主文。
中    華    民    國    99    年    6     月    30    日
                  民事第三庭    審判長法  官  朱耀平
                                      法  官  劉以全
                                      法  官  楊千儀
以上正本係照原本作成。
本判決不得上訴。
中    華    民    國    99    年    6     月    30    日
                                      書記官  劉鴻傑

司法院資訊處製作；財團法人民間司法改革基金會備份。
